【裁判字號】    95,台上,5491
【裁判日期】    951005
【裁判案由】    偽造有價證券
【裁判全文】
最高法院刑事判決            九十五年度台上字第五四九一號
上  訴  人  台灣高等法院檢察署檢察官
被      告  甲○○
選任辯護人  蔡榮德律師
被      告  乙○○（原姓名林欽恭）
上列上訴人因被告等偽造有價證券案件，不服台灣高等法院中華
民國九十五年六月二十一日第二審更審判決（九十五年度上更(二)
字第三號，起訴案號：台灣桃園地方法院檢察署八十六年度偵字
第一二七九一號），提起上訴，本院判決如下：
    主  文
原判決撤銷，發回台灣高等法院。
    理  由
本件原判決以公訴意旨略以：被告乙○○（原姓名林欽恭）、甲
○○（下稱被告等二人）與吳樹吉、鄭萬福、林天來（以上三人
另由台灣台北、台中、士林地方法院併案審理）等人，共同基於
意圖為自己不法所有之概括犯意，於民國八十六年間合組詐騙集
團，由吳樹吉以新台幣（下同）五萬五千元之代價，向不詳姓名
者購得貼有吳樹吉相片，分別載有鍾昌發、許國淦年籍資料之偽
造身分證，而冒用鍾昌發及許國淦之名義；林天來又自行變造黃
文水之駕駛執照，並由吳樹吉提供載有鍾來成資料之偽造身分證
，而冒用鍾來成、黃文水及曹文瑞之名義。嗣由吳樹吉於八十六
年三月十六日，以許國淦之名義向曾義裕承租桃園縣桃園市○○
路九八五之六號房屋，並在租賃契約上偽造許國淦之印文及署押
，足以生損害於許國淦及交易之安全，而在該處設莊敬建材行，
以該行之名義，向第一商業銀行桃園分行申請設立一五五０三九
號支票存款帳戶，領得空白支票。復由林天來以曹文瑞之名義擔
任該行經理，乙○○則以林福銘名義擔任副總經理，自八十六年
三月十三日起，連續於原判決附表所示之時地，意圖供行使之用
而偽造莊敬建材行帳戶之支票，持向被害人即廠商石健松等人詐
購如該附表所示之財物，得手後由鄭萬福將贓物運給甲○○保管
並銷售，得款朋分花用。嗣經警查獲，並於八十六年七月六日在
台北縣烏來鄉○○路一八一號（甲○○之倉庫），扣得堆高機一
輛、三菱發電機二部、日立破碎機三部、壓路機一部、割路機一
部、理光牌影印機一部及沉水馬達二部等情。因認被告等二人涉
犯刑法第二百零一條第一項、第二項、第三百三十九條第一項、
第二百十二條、第二百十七條第一項、第二百十六條之偽造有價
證券等罪嫌云云。惟經審理結果認不能證明被告等二人犯罪，因
而撤銷第一審論處被告等二人以共同偽造有價證券罪刑之判決，
改判諭知其二人均無罪，固非無見。
惟查：(一)、供述證據前後稍有參差或相互間有所歧異時，事實審
法院，非不可本於經驗法則，綜合全部訴訟資料，作合理之判斷
，以定其取捨，非謂一有不符或矛盾，即應認其全部不可採。又
證據之證明力，固由法院自由判斷，但其判斷不能違反經驗法則
及論理法則，否則其自由判斷之職權行使，即與採證法則有違。
經查原判決係以：另案被告吳樹吉、林天來、鄭萬福等人雖曾供
稱：甲○○為幕後金主；林天來並另供謂：甲○○係本件詐騙集
團之首謀各等語，然其供述內容前後不一，又吳樹吉等人既係以
虛設之帳號開立空頭支票行騙，且吳樹吉於第一審復供承：其與
林天來各出資約十萬元，其餘係向地下錢莊借貸云云，則渠等何
須所謂之「金主」提供資金作為支應等由，資為其認吳樹吉、林
天來、鄭萬福等三人不利於甲○○之供述「不合常情」且有瑕疵
可指，非可採信之主要論據（原判決第七至八頁，理由四之(十一)）
。然依卷附之租賃契約書影本（警(二)卷第三十六至三十八頁）觀
之，上開莊敬建材行之營業處所即桃園市○○路九八五之六號房
屋，係以每月三萬元之租金向屋主曾義裕所承租；另依第一審判
決事實欄之記載，虛設之莊敬建材行並僱用不知情之職員齊新華
、宋素青等數人（第一審判決第四頁倒數第三至二行）等情。倘
若不虛，則虛設之莊敬建材行為維持辦公室之租金與辦公費用、
人事費用等基本營運上必要之開支，均須有相當之資金以為支應
。而本件被害人遭詐騙如原判決附表所示物品，均非現金。雖吳
樹吉於第一審改稱：係向地下錢莊借錢使用云云，然其所供有無
證據可憑？是否可信？茍屬否定，則吳樹吉等人縱以虛設之帳號
開立空頭支票詐得貨物，然苟無所謂之「金主」提供資金支應，
該莊敬建材行如何維持表面上之營運，以取信被害廠商或其任用
之員工？是吳樹吉、林天來、鄭萬福等人在警詢中所供稱：甲○
○係幕後金主等語，如何得指為「不合常情」？即非全無疑義。
原審未予詳查慎斷，逕以上開理由為有利於被告等二人之論斷，
難謂已符採證法則。(二)、依法應於審判期日調查之證據雖已調查
，而其內容尚未明瞭者，即與未經調查無異，如遽行判決，仍屬
應於審判期日調查之證據而未予調查，不得遽對被告為有利或不
利之認定。經查：(1)、原判決又以被告甲○○提出莊敬建材行所
開立之統一發票二紙（記載八十六年四月九日購買不同尺寸ＳＴ
管各五百支、沈水式馬達二部、電動鎚二部、發電機二部；八十
六年四月十三日購買堆高機一部），資為其認上開物品係甲○○
向莊敬建材行所購之憑據（原判決第五頁，理由四之(七)、四之(九)
第一至三行）。然依前揭二紙統一發票所示，其金額分別為五十
萬一千元及四十五萬元（警(一)卷第二十一頁），而甲○○於警詢
時供稱：伊之職業係在家協助水電工作等語（警(一)卷第十八頁）
，則以其僅在家協助水電工作為業，何以須購置似與水電工作無
關之堆高機？又其有無於四日（即八十六年四月九日至同月十三
日）之內，購入價格高達九十五萬餘元之前揭器具之必要？其價
款如何給付？上開買賣是否真實？若為否定，本件既經警方於甲
○○之倉庫查獲大量贓物，則另案被告鄭萬福、吳樹吉、林天來
等人於警詢或檢察官偵查中指稱：伊等之詐欺集團幕後金主為甲
○○；甲○○為首謀，詐騙所得之財物放在前揭甲○○之倉庫等
詞（警(一)卷第三頁反面、第十頁反面、第十五頁反面；偵字第八
八八二號偵查卷第十四頁反面），是否即非無稽，而應屬可信？
原審就此攸關甲○○有無公訴意旨所指犯行之重要事項，全未調
查說明，遽行判決，自有可議。(2)、原判決諭知被告乙○○無罪
，係以乙○○並不知悉莊敬建材行係以開立空頭支票詐騙他人財
物等情，業據吳樹吉供述明確，為其主要論據之一（原判決第八
頁，理由四之(十二)第四至九行）。然稽諸第一審判決事實欄記載：
乙○○自稱林福銘或以原名擔任副總經理之職（第一審判決第四
頁倒數第四行），並與林天來於八十六年三月十三日，至子午線
通訊科技有限公司，詐購行動電話八支及呼叫器七個（第一審判
決第五頁第六至八行，事實一之Ａ）；於八十六年四月二日，至
巴比奇有限公司，詐購行動電話八支、無線電話四支、對講機四
支、傳真機一台（第一審判決第七頁倒數第四至二行，事實一之
Ｇ）等情，被告乙○○於原審審理時僅辯：無詐欺之犯意云云，
對其餘之事實則未否認（更(二)卷第一六三頁反面）。苟屬無訛，
以乙○○擔任莊敬建材行副總經理之重要職位，其對莊敬建材行
實際經營情形，是否得諉為全然不知情？且依第一審判決所認定
之事實，實際在莊敬建材行從事表面營業者，僅有吳樹吉、林天
來、乙○○及所僱用不知情之齊新華、宋素青等人（第一審判決
第二頁末二行、第四頁倒數第三行），則以莊敬建材行之規模及
員工人數，是否須一再購置前開數量非少之行動電話等通訊設備
？此與乙○○對吳樹吉、林天來等人之詐騙行為是否知情攸關，
本院第一次發回意旨業經指明應詳予調查說明。原審猶未釐清究
明，逕以吳樹吉片面之供述即為有利於乙○○之論斷，其調查職
責未盡及判決理由不備之違法情形依然存在，仍屬無可維持。檢
察官上訴意旨執以指摘，非無理由，應認原判決仍有撤銷發回之
原因。
據上論結，應依刑事訴訟法第三百九十七條、第四百零一條，判
決如主文。
中    華    民    國  九十五  年    十    月    五    日
                      最高法院刑事第六庭
                          審判長法官  林  增  福
                                法官  邵  燕  玲
                                法官  張  清  埤
                                法官  陳  世  雄
                                法官  蔡  國  在
      本件正本證明與原本無異
                                      書  記  官
中    華    民    國  九十五  年    十    月   十三   日
                                                      Ｊ


司法院資訊處製作；財團法人民間司法改革基金會備份。
